【裁判字號】    94,訴,2979
【裁判日期】    950413
【裁判案由】    拆屋還地等
【裁判全文】
臺灣高雄地方法院民事判決              94年度訴字第2979號
原      告  乙○○
訴訟代理人  吳文豊律師
被      告  甲○○
訴訟代理人  林慶雲律師
            陳正男律師
被      告  丙○○
            丁○○
上列當事人間拆屋還地等事件，本院於民國95年3 月30日言詞辯
論終結，判決如下：
  主      文
被告應將坐落高雄市苓雅區○○○段一小段第二一九九之一地號
土地上之同段第一三九五八建號建物，即門牌號碼高雄市苓雅區
○○○路八十巷十九號房屋，暨如附圖所示Ａ部分，面積二十六
點八六平方公尺之地上物拆除後，將土地返還原告，並應自民國
九十四年十一月三日起至返還上開土地之日止，按月給付原告新
臺幣參仟貳佰肆拾伍元。
原告其餘之訴駁回。
訴訟費用由被告負擔。
  事實及理由
一、被告丁○○、丙○○經合法通知，未於言詞辯論期日到場，
    核無民事訴訟法第386 條所列各款情形，爰依原告之聲請，
    由其一造辯論而為判決。
二、原告主張：原告於民國94年10月17日向本院民事執行處拍定
    取得坐落高雄市苓雅區○○○段一小段第2199地號土地，並
    於同年11月2 日辦理所有權移轉登記完畢後，前開土地於94
    年12月27日分割增加同段第2199-1地號土地（下稱「系爭土
    地」）。而坐落系爭土地上之高雄市○○○段一小段第1395
    8 建號建物，即門牌號碼高雄市苓雅區○○○路80巷19號房
    屋，地面層面積41.22 平方公尺，暨如附圖所示Ａ部分，面
    積26.86 平方公尺之廚房增建部分（以下合稱「系爭房屋」
    ），為被告3 人所共有，合計無權占用系爭土地達68.08 平
    方公尺，獲得相當於每月租金新臺幣（下同）20,811元之不
    當利益。為此，爰依民法所有物返還請求權及不當得利之法
    律關係提起本件訴訟，聲明請求：被告應將坐落系爭土地上
    之系爭房屋拆除後，將土地返還原告，並應自94年11月3日
    起至返還上開土地之日止，按月給付原告20,811元。
三、被告丁○○、丙○○未於言詞辯論期日到場，亦未提出書狀
    作何聲明或陳述；被告甲○○則以：系爭土地原為訴外人蘇
    耀燐所有，系爭房屋則係蘇耀燐於70年間興建，並登記為蘇
    耀燐之子蘇登讚及被告丁○○共有，蘇登讚死亡後，由被告
    甲○○、丙○○繼承，故被告自始即無償使用系爭土地。而
    原告明知系爭土地上建有系爭房屋，仍買受系爭土地，自應
    認原告同意於系爭房屋自然倒塌之使用借貸目的完畢前，被
    告就系爭土地仍可無償使用。又兩造間即便無使用借貸關係
    ，惟系爭房屋為蘇耀燐所興建，系爭土地原為蘇耀燐所有，
    依民法第425 條之1 之規定，兩造間就系爭土地存有租賃關
    係，故被告並非無權占用系爭土地。況縱認被告確係無權占
    用系爭土地，原告請求相當於租金之不當得利亦屬過高等語
    為辯。並聲明：駁回原告之訴。
四、兩造不爭執之事實：
  (一)系爭土地原為蘇耀燐所有，原告於94年10月17日向本院民事
    執行處拍定取得系爭土地，並於同年11月2 日辦理所有權移
    轉登記完畢。
  (二)系爭房屋於73年10月22日為所有權保存登記，登記名義人為
    蘇登贊及被告丁○○，應有部分各1/2 。嗣蘇登贊死亡後，
    其應有部分由被告甲○○、丙○○繼承。
  (三)系爭房屋地面層面積41.22 平方公尺，如附圖所示Ａ部分之
    廚房增建部分，面積26.86 平方公尺，合計無權占用系爭土
    地68.08 平方公尺。
五、本件於95年3 月30日經兩造同意協議整理並簡化爭點為：(一)
    兩造就系爭土地有無使用借貸關係？(二)兩造就系爭土地有無
    租賃關係？(三)原告請求被告拆除系爭房屋，將占用之土地返
    還予原告，有無理由？(四)原告依不當得利之法律關係，請求
    被告返還其所受之利益有無理由？數額如何計算？
六、經查：
  (一)兩造就系爭土地有無使用借貸關係？
  1.按「使用借貸，非如租賃之有民法第425 條之規定，縱令上
    訴人之前手將房屋及空地，概括允許被上訴人等使用，被上
    訴人等要不得以上訴人之前手，與其訂有使用借貸契約，主
    張對現在之房地所有人即上訴人有使用該房地之權利」、「
    使用借貸為無償契約，原屬貸與人與使用人之特定關係，除
    當事人另有特約外，無移轉其權利於第三人之可言。且使用
    借貸非如租賃之有民法第425 條之規定。縱令原借用人將借
    用物概括允許第三人使用，該第三人亦不得對現在之借用物
    所有人主張有使用該借用物之權利」，最高法院59年臺上字
    第2490號判例及86年度臺上字第3776號判決，均可資參照。
  2.查原告於94年10月17日向本院民事執行處拍定取得系爭土地
    ，並於同年11月2 日辦理所有權移轉登記完畢，系爭房屋則
    為被告3 人共有，其中地面層面積41.22 平方公尺，如附圖
    所示Ａ部分之廚房增建部分，面積26.86 平方公尺，合計無
    權占用系爭土地68.08 平方公尺等節，有不動產權利移轉證
    書影本、系爭土地及房屋建物登記謄本、高雄市新興地政事
    務所建物73年8 月14日測量成果圖影本各1 份，暨本院95年
    1 月23日勘驗筆錄、照片及土地複丈成果圖在卷可稽，並為
    兩造所不爭執。被告雖抗辯稱其得無償使用系爭土地，惟系
    爭房屋於73年10月22日為所有權保存登記時，登記名義人即
    為蘇登贊及被告丁○○，應有部分各1/ 2，蘇登贊死亡後，
    其應有部分由被告甲○○、丙○○繼承，且被告並未曾給付
    代價予蘇耀燐等情，為被告甲○○所自承在卷，故系爭土地
    之前手即蘇耀燐係將系爭土地無償出借予被告使用，其與被
    告間就系爭土地係成立使用借貸關係至明。嗣系爭土地由原
    告拍定取得所有權，揆諸上開最高法院裁判意旨，蘇耀燐與
    被告間之使用借貸關係，並無從拘束原告，故被告自不得以
    其與蘇耀燐間訂有使用借貸契約，即向原告主張其有無償使
    用系爭土地之權利，是被告抗辯稱其得無償使用系爭土地，
    洵屬無據。
  (二)兩造就系爭土地有無租賃關係？
  1.按土地及其土地上之房屋同屬一人所有，而僅將土地或僅將
    房屋所有權讓與他人，或將土地及房屋同時或先後讓與相異
    之人時，土地受讓人或房屋受讓人與讓與人間或房屋受讓人
    與土地受讓人間，推定在房屋得使用期限內，有租賃關係，
    民法第425 條之1 定有明文。準此規定，必須土地及其土地
    上之房屋原同屬一人所有，而僅將土地或僅將房屋所有權讓
    與他人，或將土地及房屋同時或先後讓與相異之人，始有上
    開推定有租賃關係之適用，意即苟土地及其土地上之房屋原
    分屬不同人所有，縱其後土地所有權人及房屋所有權人同時
    或先後分別將土地或房屋所有權讓與他人，其無上開推定有
    租賃關係規定之適用。
  2.查系爭房屋為所有權保存登記時，登記名義人即為蘇登贊及
    被告丁○○，蘇登贊死亡後，其應有部分由被告甲○○、丙○○繼承等節，已如前述，故即便系爭房屋為蘇耀燐所出資
    興建，其未曾取得系爭房屋之所有權，系爭土地與系爭房屋
    自始未曾同屬一人所有，應堪予認定，是依前揭規定及說明
    ，本件應無民法第425 條之1 規定適用之餘地，兩造就系爭
    土地無租賃關係，應無疑義。被告抗辯稱兩造間就系爭土地
    存有租賃關係，並非無權占用系爭土地等云云，自難足採。
  (三)原告請求被告拆除系爭房屋，將占用之土地返還予原告，有
    無理由？
    按所有人對於無權占有或侵奪其所有物者，得請求返還之。
    對於妨害其所有權者，得請求除去之。有妨害其所有權之虞
    者，得請求防止之，民法第767 條定有明文。本件兩造間就
    系爭土地無使用借貸或租賃關係，被告無權占用系爭土地達
    68.08 平方公尺，已如前述，自係侵害原告對前開土地之所
    有權，是原告本於所有權人之地位，依民法第767 條所有物
    返還請求權之規定，請求被告拆除系爭房屋，將占用之土地
    返還予原告，於法即無不合，應予准許。
  (四)原告依不當得利之法律關係，請求被告返還其所受之利益有
    無理由？數額如何計算？
  1.按無法律上原因而受利益，致他人受損害者，應返還其利益
    。雖有法律上原因，而其後已不存在者，亦同，此觀民法第
    179 條規定自明。故其得請求之不當得利範圍，應以他方所
    受之利益為度，非以請求人所受損害若干為準，而無權占有
    他人土地，可能獲得相當於租金之利益，為社會通常之觀念
    ，有最高法院61年臺上字第1695號判例可參。本件被告為系
    爭房屋之所有權人，無權占用系爭土地面積68.08 平方公尺
    ，故原告主張被告受有相當於租金之利益，致其受有相當於
    租金之損害，依不當得利之法律關係，請求被告返還自94年
    11月3 日起其所受之利益，自屬有據。
  2.再按城市地方房屋之租金，以不超過土地及其建築物申報總
    價額年息10％為限。所謂土地總價額，係以法定地價為準，
    而法定地價係土地所有人依土地法規定所申報之地價，在平
    均地權條例施行區域，係指土地所有權人於地政機關舉辦規
    定地價或重新規定地價時之公告申報期間內自行申報之地價
    ，如土地所有權人未於公告期間申報地價者，以公告地價80
    ％為其申報地價；建築物價額，則依該管縣市地政機關估定
    之價額，土地法第97條第1 項、第148 條、同法施行法第25
    條、平均地權條例第16條，分別定有明文。又基地租金之數
    額，除以基地申報地價為基礎外，尚須斟酌基地之位置，工
    商業繁榮之程度，承租人利用基地之經濟價值及所受利益等
    項，並與鄰地租金相比較，以為決定，並非必達申報總地價
    年息10％最高額，最高法院68年臺上字第3071號判例意旨亦
    可參酌。查系爭土地位於高雄市○○區○○路、四維路交岔
    路口附近，附近並有大型公共施如市立文化中心，交通及生
    活機能均尚稱完善，鄰近建物多係供居住使用等節，有系爭
    土地位置及現況照片多幀在卷可稽，故本院綜合上開所述，
    認原告請求相當於租金之利益，依土地申報地價年息5 ％計
    算應為適當。而系爭土地自93年1 月間起之申報地價為每平
    方公尺11,440元，有土地登記謄本在卷可按，是依此計算，
    被告自94年11月3 日起，按月受有相當於租金之不當利益3,
    245 元（計算式：11,440×68.08 ×5 ％×1/12＝3,245 ，
    小數點以下4 捨5 入）。是原告請求被告自94年11月3 日起
    ，按月給付20,811元，於3,245 元之範圍內，自屬有據。
七、綜上所述，本件兩造間就系爭土地無使用借貸或租賃關係，
    是原告依民法所有物返還請求權之規定，請求被告拆除系爭
    房屋，將占用之土地返還予原告，併依民法不利當得利之法
    律關係，請求被告自94年11月3 日起至交還前開土地之日止
    ，按月給付原告3,245 元，為有理由，應予准許，逾此部分
    之請求，尚屬無據，應予駁回。
據上論結，本件原告之訴為一部有理由、一部無理由，依民事訴
訟法第385 條第1 項、第85條第1 項、第78條，判決如主文。
中    華    民    國    95    年    4     月    13    日
                  民事第六庭  法  官  劉傑民
以上正本係照原本作成。
如不服本判決，應於送達後20日內，向本院提出上訴狀並表明上
訴理由，如於本判決宣示後送達前提起上訴者，應於判決送達後
10日內補提上訴理由書（須附繕本）。
中    華    民    國    95    年    4     月    13    日
                              書記官  許雅惠


司法院資訊處製作；財團法人民間司法改革基金會備份。
